ACORDAO-COMPLETO-2445969

ACÓRDÃO 4533/2020 ATA 48/2020 - PLENÁRIO

VISTOS, relatados e discutidos estes autos de representação, com pedido de medida cautelar, formulada pela empresa Foco Construtora e Prestadora de Serviços Ltda - ME, acerca de possíveis irregularidades relacionadas à Concorrência 006/2019, promovida pela Agência Tocantinense de Saneamento, vinculada à Secretaria de Infraestrutura, Cidades e Habitação do Governo do Estado de Tocantins.
ACORDAM os Ministros do Tribunal de Contas da União, reunidos em Sessão Extraordinária do Plenário, ante as razões expostas pelo Relator, em:
9.1. com fundamento nos arts. 235 e 237, inciso VII, do Regimento Interno deste Tribunal, art. 113, § 1º, da Lei 8.666/1993, e art. 103, § 1º, da Resoluc¿a¿o TCU 259/2014, conhecer da presente representação para, no mérito, considerá-la procedente;
9.2 considerar prejudicada a medida cautelar pleiteada ante o julgamento de mérito do presente processo;
9.3 assinar prazo de quinze dias, com fundamento no art. 71, inciso IX, da Constituição Federal e no art. 45 da Lei 8.443/1992, c/c art. 251 do Regimento Interno do TCU, para que a Secretaria de Infraestrutura, Cidades e Habitação (Seinf) do Governo do Estado de Tocantins anule a Concorrência 006/2019, na forma do art. 49, § 1º, da Lei 8.666/1993, em razão dos vícios insanáveis detectados no processo licitatório, informando a este Tribunal, no prazo de trinta dias, as medidas adotadas;
9.4 dar ciência à Secretaria de Infraestrutura, Cidades e Habitação (Seinf) do Governo do Estado de Tocantins, com fundamento no art. 9º, incisos II, da Resolução-TCU 315/2020, de que no âmbito da Concorrência 006/2019 foram identificadas as seguintes irregularidades:
9.4.1 estabelecimento de requisitos relativos à comprovação de capacidade técnico-operacional para os quais não restou demonstrada a compatibilidade com os ditames da Súmula TCU 263; e
9.4.2 exigência de atestados de capacidade técnico-operacional contendo quantitativos mínimos em função da quantidade de lotes aos quais a licitantes pretendiam concorrer, em descumprimento à jurisprudência deste Tribunal;
9.5 encaminhar a presente deliberação à Fundação Nacional de Saúde, à Caixa Econômica Federal, ao Governo do Estado de Tocantins e aos demais interessados;
9.6 encaminhar cópia da instrução da unidade técnica (peça 70) e da presente deliberação ao Ministério Público Federal e ao Ministério Público do Estado do Tocantins, para adoção de medidas que entenderem cabíveis acerca da participação da Fuso Engenharia Empreendimentos Ltda. em licitações e contratações após ter sido declarada inidônea, ocorrência passível de enquadramento no crime tipificado no art. 97 da Lei 8.666/1993;
9.7 arquivar o presente processo.

Representação sobre possíveis irregularidades em concorrência que tinha por objeto a implantação de redes coletoras de esgoto e construção de estações elevatórias e de tratamento de esgoto.

Governo do Estado do Tocantins.

3. Interessados/Responsáveis:
3.1. Interessado: Fuso Engenharia Empreendimentos Ltda. (04.058.317/0001-30).

13.1. Ministros presentes: José Mucio Monteiro (Presidente), Walton Alencar Rodrigues, Benjamin Zymler, Augusto Nardes (Relator), Aroldo Cedraz, Raimundo Carreiro, Ana Arraes, Bruno Dantas e Vital do Rêgo.
13.2. Ministros-Substitutos presentes: Augusto Sherman Cavalcanti, Marcos Bemquerer Costa, André Luís de Carvalho e Weder de Oliveira.

AUGUSTO NARDES

Transcrevo a seguir a instrução de mérito (peça 70) elaborada no âmbito da Secretaria de Fiscalização de Infraestrutura Urbana - SeinfraUrbana, que contou com o endosso dos dirigentes daquela unidade técnica (peças 71 e 72) :
	"[...]
INTRODUÇÃO
Cuidam os autos de representação, com pedido de medida cautelar, formulada pela empresa Foco Construtora e Prestadora de Serviços Ltda - ME (CNPJ 12.477.109/0001-01) , acerca de possíveis irregularidades relacionadas à Concorrência 006/2019, promovida pela Agência Tocantinense de Saneamento (ATS) - entidade de direito público, constituída sob a forma de autarquia, vinculada à Secretaria de Infraestrutura, Cidades e Habitação (Seinf) do Governo do Estado de Tocantins.
A Concorrência 006/2019 tem por objeto a implantação de redes coletoras de esgoto e construção de estações elevatórias e de tratamento de esgoto em dez municípios do estado do Tocantins, conforme discriminado na tabela a seguir:
Tabela 1 - informações sobre os valores estimados e fontes de recursos das intervenções previstas 
	Lote
	Município
	Valor estimado
	Termo de compromisso

	01
	Aurora do Tocantins
	4.456.821,16
	TC-PAC 0252/14

	02
	Pugmil
	4.542.729,56
	TC-PAC 0258/14

	03
	Sandolândia
	4.030.287,54
	TC-PAC 0260/14

	04
	Sucupira
	3.415.878,75
	TC-PAC 0269/14

	05
	Rio dos Bois
	3.225.517,79
	TC-PAC 0259/14

	06
	Piraquê
	3.147.161,97
	TC-PAC 0257/14

	07
	Bandeirantes do Tocantins
	3.544.045,98
	TC-PAC 0270/14

	08
	Santa Terezinha do Tocantins
	4.199.074,10
	TC-PAC 0267/14

	09
	São Bento do Tocantins
	3.918.276,48
	TC-PAC 0268/14

	10
	Luzinópolis
	3.850.807,15
	TC-PAC 0273/14

	Total geral
	38.330.600,48 ¹
	
¹ Valores estimados com base no regime tributário desonerado e data-base novembro/2018
Fonte: projeto básico (peça 5, p. 23-24) 
Ressalta-se que todos os termos de compromisso que custearão as intervenções nos munícipios relacionados na Tabela 1, que correspondem aos lotes da Concorrência 006/2019, foram celebrados entre a Fundação Nacional de Saúde (Funasa) e o Governo do Estado de Tocantins no ano de 2014.
A Concorrência 006/2019 foi publicada inicialmente no ano 2019, tendo o edital sofrido alterações nos seus termos, que ensejaram sua republicação em 4/5/2020; mantendo-se, porém, sua numeração original. O certame em comento é regido pela Lei 8.666/1993 e pela Lei Complementar 123/2006 (que instituiu o Estatuto Nacional de Microempresa e Empresa de Pequeno Porte) , sendo do tipo "menor preço" por lote, sob o regime de empreitada por preço global. A sessão pública de abertura das propostas da Concorrência 006/2019 foi realizada em 8/6/2020. 
A representante, Foco Construtora, foi considerada inabilitada no certame em comento em função do entendimento da comissão de licitação de que a documentação relativa à sua habilitação técnica não teria atendido aos requisitos do edital. A representante, porém, afirma que a documentação apresentada demonstraria a capacidade da empresa para execução dos serviços licitados. 
Além de discordar de sua inabilitação, a representante alega que a Concorrência 006/2019 apresentou outras irregularidades que afetam a legitimidade do certame e dizem respeito essencialmente à:
restrição à competitividade do certame decorrente de exigências editalícias indevidas, relacionadas à comprovação de vínculo das licitantes com profissionais que detivessem cumulativamente formação superior em engenharia sanitária e engenharia civil; e 
atuação irregular da comissão de licitação nos atos de julgamento da habilitação técnica das propostas, que teriam determinado a inabilitação de quatro das cinco licitantes, além da habilitação de uma única empresa, cuja proposta teria apresentado inconsistências relevantes.
Conforme informações publicadas no Diário Oficial de Tocantins (peça 66) , no dia 10/9/2020 deu-se a homologação e adjudicação da Concorrência 006/2019 para a empresa Fuso Engenharia Empreendimentos Ltda. (CNPJ 04.058.317/0001-30) , no valor total de R$ 38.317.017,26 (montante apenas R$ 13.583,22 inferior à estimativa da administração que consta da Tabela 1) . 
A.1.1 Decisão acerca da concessão da medida cautelar e medidas saneadoras
Com base nos elementos apresentados pela representante e na análise dos termos do edital da Concorrência 006/2019, a instrução inicial desta unidade técnica (peça 14) entendeu pela existência dos requisitos de admissibilidade, bem como dos pressupostos fumus boni iuris e periculum in mora. Naquela análise foi considerado também que a situação não envolvia periculum in mora reverso, o que fundamentou a proposta de concessão da medida cautelar pleiteada, que teve a anuência da subunidade técnica e unidade técnica (peças 15 e 16) .
O despacho do ministro-relator (peça 17) , que data de 2/9/2020, acolheu o entendimento da instrução inicial acerca da existência dos requisitos de admissibilidade e dos pressupostos fumus boni iuris e periculum in mora. No entanto, o relator concluiu diferentemente desta unidade técnica em relação ao periculum in mora reverso, conforme o seguinte trecho do referido despacho (peça 17, p. 3) :
9. No tocante ao exame do periculum in mora reverso, dissinto, com as vênias de estilo, do exame empreendido pela SeinfraUrbana. Embora sejam pertinentes os argumentos trazidos pela unidade técnica, por questão de prudência, uma vez que o presente exame foi realizado mediante cognição sumária e considerando que a Secretaria de Infraestrutura, Cidades e Habitação (Seinf) do Governo do Estado de Tocantins ainda não teve a oportunidade de se manifestar nestes autos, entendo que esse quesito poderá ser melhor avaliado após oitiva prévia do referido órgão, com as informações adicionais a serem apresentadas pelos gestores. Ademais, a cautelar poderá ser concedida por esta Corte de Contas a qualquer momento, antes mesmo da conclusão da oitiva prévia, caso sejam acostadas aos autos novas informações que porventura venham a fundamentar tal medida, decorrente da evolução do processamento da Concorrência 006/2019 em exame
Nessa esteira, o despacho ministro-relator decidiu por: (i) conhecer da representação; (ii)  realizar oitiva prévia à Secretaria de Infraestrutura, Cidades e Habitação, para que se manifestasse  a respeito dos fatos apontados, alertando acerca das consequências que poderiam advir do não acolhimento da manifestação; (iii) dar ciência da decisão emanada à empresa Fuso Engenharia Empreendimentos Ltda - EPP, para que, se assim desejasse, também se manifestasse a respeito; e (iv)  realizar diligência para obtenção, junto à referida secretaria municipal, da documentação que constitui a proposta da empresa Fuso Engenharia.
As comunicações processuais dirigidas à Seinf-TO foram realizadas por meio dos ofícios n. 48716/2020-TCU-Seproc (peça 19) e n. 57124/2020-TCU/Seproc (peça 22) , tendo sido a primeira comunicação efetivada em 24/9/2020 (peça 21) . Em atendimento às requisições realizadas, a citada secretaria estadual apresentou documentação que constitui as peças 2364 destes autos, juntadas em 10/11/2020.
Com vistas à notificação da empresa Fuso Engenharia foram expedidos os ofícios n. 48716/2020-TCU/Seproc (peça 19) e n. 58714/2020-TCU/Seproc (peça 29) , de conteúdos similares. Para o primeiro documento foi registrado pelos Correios (peça 20) a informação de que a empresa "mudou-se" do endereço informado. A comunicação do segundo ofício foi realizada em 4/11/2020 (conforme Aviso de Recebimento que consta da peça 35) , tendo a referida empresa apresentado manifestação em documento que constitui a peça 69, recebido em 19/11/2020.
EXAME TÉCNICO
Na presente peça processual, passa-se às análises dos elementos apresentados pela Secretaria de Infraestrutura, Cidades e Habitação (Seinf) e pela empresa Fuso Engenharia Empreendimentos Ltda. (itens B.1 a B.4) , bem como à reanálise a respeito da concessão da medida cautelar arguida pela representante (item B.5) .
Exigências relativas à capacidade técnico-profissional
Quanto às exigências do edital de Concorrência 006/2019 relativas à habilitação técnico-profissional, a representante argumenta que os termos do item 13.2.2.1 acarretaram restrição à competitividade do certame - em função de exigirem, cumulativamente, vínculos das licitantes com profissionais de distintas áreas da formação em engenharia (peça 5, p. 27) :
13.2.2.1 Capacidade Técnico-Profissional:
A qualificação técnica do RT deverá ser demonstrada pela comprovação do licitante de possuir em seu quadro permanente, na data prevista para entrega da proposta, profissional de nível superior detentor de atestado de responsabilidade técnica por execução de obra ou serviço de características à do objeto da licitação, sendo consideradas como parcelas de maior relevância e valor significativo, para fins desta licitação, a execução dos seguintes serviços: 
- Estação elevatória de esgoto sanitário; 
- Rede Coletora de Esgoto; 
- Ligações Domiciliares de Esgoto. 
Os profissionais de nível superior detentores do (s) atestado (s) acima descrito (s) , deverão ser Engenheiro Civil e Engenheiro Sanitarista. Cada atestado deverá vir acompanhado da sua respectiva Certidão de Acervo Técnico, emitida pelo CREA. (grifou-se) 
Manifestação da Seinf-TO
Com base nas Resoluções n. 218 e 310 do Conselho Federal de Engenharia, Arquitetura e Agronomia (Confea) , a Seinf-TO entende que caberia aos engenheiros civis e sanitaristas atribuições específicas referentes a obras de saneamento básico, cabendo a transcrição do seguinte trecho da recente manifestação da secretaria estadual (peça 23, p. 3) :
10. Inobstante a inconformação da Representante FOCO CONSTRUTORA, a Agência de Saneamento entende ser importante tal exigência editalícia considerando "que os sistemas deverão ser entregues aos gestores em funcionamento, após os testes de pré-operação, conforme item 17.4.12 do Anexo I do Edital.", e, portanto, "os profissionais responsáveis pela execução devem deter total conhecimento técnico profissional sobre todas as etapas que englobam a implantação dos sistemas, devendo comprová-lo por meio dos atestados que indicam a experiência prévia, de modo a garantir à administração que possuem competência para executar os serviços". Defende ainda a ATS, que a "Resolução nº 310 do Confea, de 23/07/1986, indica que as atribuições específicas referentes ao saneamento básico são de competência do Engenheiro Sanitarista." Tais argumentos se encontram colacionados no "RELATÓRIO Nº 170/2020/DPS" [peça 23, p. 2-5] da lavra da Agência (anexo) , o qual apresenta as razões técnicas que justificaram a exigência em baila consoante a comprovação dos engenheiros. 
Manifestação Fuso Engenharia
Após apresentar informação sobre a tempestividade da manifestação e uma breve síntese dos fatos tratados nos autos, a empresa Fuso Engenharia alega que a representante (Foco Construtora) teria formulado seus questionamentos "com inverdades, ilações e sem nenhum fundamento verídico apontados na peça acusatória" (peça 69, p. 3) . 
Salienta a manifestante que era de conhecimento de todos os participantes os itens e exigências contidos no edital da Concorrência 006/2019 e que os recursos administrativos, apresentados pelas licitantes durante o certame, foram apreciados e considerados "não providos" pela Diretoria de Projetos, Supervisão e Controle de Obras da Agência Tocantinense de Saneamento. Nessa esteira, a manifestante registra (peça 69, p. 34) : 
Considerando que a Representante não cumpriu os itens do edital da Concorrência Pública de nº . 006/2020 [o ano correto do certame é 2019], uma vez que era de conhecimento de todos os participantes os itens e exigências contidos no mesmo. Não se pode afirmar ou vislumbrar, no processo em tela, o "suposto" direcionamento de licitação, sem provar indícios mínimos de autoria e materialidade, afirmado pela Representante. 
Sobre a legitimidade dos requisitos de habilitação contidos do edital de Concorrência 006/2019, a empresa Fuso Engenharia se limita a registrar entendimento de que o estabelecimento de tais exigências estaria fundado no poder discricionário do órgão licitante, conforme transcrição a seguir (peça 69, p. 4) :
A empresa e agora Representada FUSO ENGENHARIA E EMPREENDIMENTOS LTDA, manifesta no sentido de não adentrar ao mérito das exigências e critérios contidas no edital da Concorrência Pública de nº . 006/2020 [o ano correto do certame é 2019], por entender que os critérios ali estabelecidos, são atos discricionários da Administração Pública (Secretaria de Infraestrutura do Estado do Tocantins e Agência Tocantinense de Saneamento-ATS) , que tem como primórdes o zelo e cuidado com a coisa pública.
Análise
Frise-se inicialmente que, com base no Parecer Técnico n. 3/2020/DPS (peça 7) , de 29/6/2020, elaborado pela Agência Tocantinense de Saneamento, quatro das cinco empresas que apresentaram propostas para a Concorrência 006/2019 foram consideradas inabilitadas pela comissão de licitação pelo não atendimento aos seguintes requisitos do edital:
Tabela 2 - Item do edital da Concorrência 006/2019 considerados não atendidos pelas licitantes inabilitadas
	Licitante
	Item do edital considerado não atendido

	Ferreira Franco Construtora EIRELI - EPP
	9.6.3 Declaração de Visita ao Local da Obra; 13.2.2.1 Engenheiro Sanitarista - Atestado de execução de Rede coletora de esgoto sanitário¹; 13.2.2.1 Engenheiro Sanitarista - Atestado de execução de Ligações domiciliares de esgoto

	Foco Construtora e Prestadora de Serviços LTDA
	13.2.2.1 Engenheiro Sanitarista - Atestado de execução de Estação elevatória de esgoto sanitário; 13.2.2.1 Engenheiro Sanitarista - Atestado de execução de Rede coletora de esgoto sanitário; 13.2.2.1 Engenheiro Sanitarista - Atestado de execução de Ligações domiciliares de esgoto; 4 Tratamento superficial duplo TSD com emulsão RR2C; e 13.4.2 - b)  Caminhão Munck²

	Mobicon Construtora LTDA
	13.2.2.1 Engenheiro Sanitarista - Atestado de execução de Estação elevatória de esgoto sanitário; 13.2.2.l Engenheiro Sanitarista - Atestado de execução de Rede coletora de esgoto sanitário; 13.2.2.l Engenheiro Sanitarista - Atestado de execução de Ligações domiciliares de esgoto; 13.2.2.1 Engenheiro Sanitarista - Comprovação do vínculo

	Tapajós -Terraplenagem e Pavimentação LTDA
	3 Reaterro manual sem apiloamento/ e ou, Reaterro de vala/cava sem controle de compactação, utilizando Retro-escavadeira e compactador vibratório com material Reaproveitado; 4 Tratamento superficial duplo TSD com emulsão RR-2C; 5 Poço de Visita (PV) para esgoto; 6 Rede Coletora de Esgoto; 7  Escavação Mec. Vala Material 1ª Categoria C/Retroescavadeira; 8 Ligações domiciliares de Esgoto; 13.4.2 - b)  Gerador; 13.5 Indicação do responsável técnico pela obra objeto da licitação; 13.5 Declaração individual de Responsável Técnico (com firma reconhecida em cartório) ; 13.7 Certidão Negativa de Cadastro do IBAMA; 13.2.2.1 Engenheiro Sanitarista - Atestado de execução de Estação elevatória de esgoto sanitário; 13.2.2.l Engenheiro Sanitarista - Atestado de execução de Rede coletora de esgoto sanitário; 13.2.2.1 Engenheiro Sanitarista - Atestado de execução de Ligações domiciliares de esgoto; 13.2.2.1 Engenheiro Sanitarista - Comprovação do vínculo

¹ Decisão sobre o item reconsiderada pelo Parecer 4/2020/DPS (peça 4, p. 4) 
² Decisão sobre o item reconsiderada pelo Parecer 6/2020/DPS (peça 4, p. 28) 
Fonte: Parecer 3/2020/DPS (peça 7) 
Vale ressaltar que a exigência relativa ao item 13.2.2.1 em comento foi a única razão para inabilitação da empresa Mobicon Construtora Ltda, conforme se verifica na Tabela 2. A empresa Ferreira Franco Construtora EIRELI - EPP, por sua vez, teve sua habilitação indeferida tanto por conta do citado item quanto pela falta de declaração de visita aos locais das obras (item 9.6.3 do Anexo I) . 
Reforçando posicionamento similar ao registrado nas respostas aos questionamentos das licitantes (peça 12) , a Seinf-TO fundamenta as exigências cumulativas relativas aos profissionais de engenheira nos normativos de órgãos de fiscalização profissional - tendo sido trazidos na manifestação da secretaria os seguintes artigos da Resolução 218 do Confea, de 29/7/1973 (peça 12, p. 52-53) :
Art. 1º - Para efeito de fiscalização do exercício profissional correspondente às diferentes modalidades da Engenharia, Arquitetura e Agronomia em nível superior e em nível médio, ficam designadas as seguintes atividades: 
Atividade 01 - Supervisão, coordenação e orientação técnica; 
Atividade 02 - Estudo, planejamento, projeto e especificação; 
Atividade 03 - Estudo de viabilidade técnico-econômica; 
Atividade 04 - Assistência, assessoria e consultoria; 
Atividade 05 - Direção de obra e serviço técnico; 
Atividade 06 - Vistoria, perícia, avaliação, arbitramento, laudo e parecer técnico; 
Atividade 07 - Desempenho de cargo e função técnica; 
Atividade 08 - Ensino, pesquisa, análise, experimentação, ensaio e divulgação técnica; extensão; 
Atividade 09 - Elaboração de orçamento; 
Atividade 10- Padronização, mensuração e controle de qualidade;
Atividade 11 - Execução de obra e serviço técnico;
Atividade 12 - Fiscalização de obra e serviço técnico;
Atividade 13 - Produção técnica e especializada; 
Atividade 14 - Condução de trabalho técnico; 
Atividade 15 - Condução de equipe de instalação, montagem, operação, reparo ou manutenção; 
Atividade 16 - Execução de instalação, montagem e reparo; 
Atividade 17 - Operação e manutenção de equipamento e instalação; 
Atividade 18 - Execução de desenho técnico. 
 (...) 
Art. 7º - Compete ao ENGENHEIRO CIVIL ou ao ENGENHEIRO DE 
FORTIFICAÇÃO e CONSTRUÇÃO: 
I - o desempenho das atividades 01 a 18 do artigo 1º desta Resolução, referentes a edificações, estradas, pistas de rolamentos e aeroportos; sistema de transportes, de abastecimento de água e de saneamento; portos, rios, canais, barragens e diques; drenagem e irrigação; pontes e grandes estruturas; seus serviços afins e correlatos. 
 (...) 
Art. 18 - Compete ao ENGENHEIRO SANITARISTA: 
I - o desempenho das atividades 01 a 18 do artigo 1º desta Resolução, referentes a controle sanitário do ambiente; captação e distribuição de água; tratamento de água, esgoto e resíduos; controle de poluição; drenagem; higiene e conforto de ambiente; seus serviços afins e correlatos. (grifou-se) 
Deve-se considerar, entretanto, que as mesmas atribuições descritas no art. 1º da Resolução Confea 218 estariam igualmente abarcadas pelas competências dos profissionais de engenharia civil e sanitarista, conforme se depreende dos termos dos arts. 7º e 18 (transcritos no parágrafo anterior) . Entende-se, portanto, que não haveria coerência ou quaisquer ganhos técnicos de exigir a atuação concomitante dos dois profissionais citados para implantação de sistemas de tratamento de água ou esgoto.
Frise-se que adotar a interpretação da Seinf-TO seria reconhecer que quase a totalidade das obras fiscalizadas por esta Unidade Técnica, especializada em obras de saneamento, estaria em desacordo com citada resolução, incluindo obras de porte e materialidade substancialmente superiores aos sistemas de esgotamento objeto do Concorrência 006/2019.
Além disso, ressalta-se que o leque de empresas que estariam aptas a atender às exigências da Concorrência 006/2019 tornou-se ainda mais restrito em função das exigências de que ambos os profissionais citados possuíssem atestados de responsabilidade técnica relativos a parcelas específicas do empreendimento (estação elevatória, rede coletora e ligações domiciliares) . 
Conforme já apresentados na instrução anterior (peça 14) , além dos acórdãos do Plenário do TCU ns. 806/2019 e 1.674/2018 (citados pela representante) , o assunto em comento já foi objeto de diversas outras deliberações deste Tribunal, sendo o entendimento pacificado de que não é devida a exigência cumulativa de vínculo de licitantes com profissionais de engenharia civil e de engenharia sanitária em obras de saneamento. 
Nesse sentido, destaca-se especialmente o Acórdão 2646/2015-TCU-Plenário (de relatoria do Ministro Weder de Oliveira) , expedido no âmbito de processo de representação cujo objeto também foi concorrência para implantação de sistema de esgotamento sanitário - cabendo transcrição dos seguintes trechos do relatório da referida deliberação:
2.3. O edital estabelece como parcelas mais relevantes da obra os serviços de engenharia civil e elétrica ao mesmo tempo em que exige, no subitem 12.5.2, profissional de engenharia ambiental ou sanitarista em seu quadro permanente. Dessa forma, verifica-se a exigência de comprovação da capacidade técnico-operacional além das parcelas de maior relevância da obra, em desacordo com o art. 30, § 2º, da Lei 8.666/1993 e com o Acórdão 803/2015-TCU-Segunda Câmara.
2.3.1. É equívoco pensar que as atribuições das parcelas definidas como de maior relevância e valor significativo da obra só podem ser executadas pelos Engenheiro Ambiental ou Sanitarista, Engenheiro ou Técnico em Segurança do Trabalho e Engenheiro Eletricista, respectivamente, visto que existem outros profissionais capacitados para execução deste tipo de serviço, dentre eles, por exemplo, o próprio Engenheiro Civil, conforme art. 28 do Decreto 23.569/1933, art. 7º da Resolução Confea 218/1973 e art. 1º da Decisão Normativa Confea 71/2001.
 (...) 
3.1. A jurisprudência do TCU tem caminhado firmemente no sentido de considerar restritiva, além de impor custos desnecessários aos licitantes, a exigência de determinados profissionais no quadro técnico permanente da empresa (e.g. Acórdão 2331/2008-TCU-Plenário, 1.598/2006-TCU-Plenário, 1.097/2007-TCU-Plenário e 803/2015-TCU-2ª Câmara) . No caso concreto, as parcelas de maior relevância são notadamente relacionadas à engenharia civil e engenharia elétrica, o que levaria ao descabimento de se exigir no quadro engenheiro ambiental ou sanitarista.
Observe-se que os trechos transcritos no parágrafo anterior enfrentam situação análoga à narrada nos presentes autos, constando inclusive menção expressa à resolução Confea 218/1973 - utilizada como fundamento para o entendimento emanado pela Comissão de Licitação da Seinf-TO. 
Deve-se destacar o fato de o Acórdão 2646/2015-TCU-Plenário fundar-se em distintos aspectos analisados, que podem ser elencados nos seguintes termos:
as atribuições dos profissionais de engenharia sanitária no âmbito de uma obra de saneamento básico podem ser exercidas por profissional com formação em engenheira civil (item 2.3.1 transcrito no parágrafo 26) ; e
as exigências de comprovação da capacidade técnico-operacional devem se ater a parcelas de maior relevância da obra (item 3.1 transcrito no parágrafo 26) , conforme jurisprudência pacificada nesse Tribunal pela Súmula 263/2011.
Quanto à necessidade das exigências relativas à capacidade técnico-operacional se aterem às parcelas de maior relevância da obra, não é possível admitir o entendimento trazido no item 13.2.2.1 do edital (transcrito no parágrafo 14) , que considera como "parcelas de maior relevância e valor significativo" o conjunto fechado de todos os distintos serviços, equipamentos e materiais necessários à consecução de estruturas como: (i) estação elevatória de esgoto sanitário; (ii) rede coletora de esgoto; e (iii) ligações domiciliares de esgoto. 
Ademais, na instrução da peça 14 registrou-se que os valores que deveriam ser destinados à remuneração do engenheiro sanitarista não constavam da planilha orçamentária licitada, conforme o seguinte trecho transcrito (peça 14, p. 9) : 
46. Registre-se também que nas diversas planilhas orçamentárias dos lotes abrangidos no certame nem sequer consta item específico para remuneração dos serviços a serem prestados por engenheiro sanitarista - ao passo que na planilha consolidada dos serviços licitados (elaborada no âmbito da presente análise e que abrange todos os lotes licitados, peça 13) consta o valor total de R$ 1.012.474,70, destinado especificamente para remuneração de profissionais de engenharia civil (peça 13, p. 2 - item 8) .
Repise-se que, além da demonstrada dissonância à jurisprudência aplicável, as exigências técnico-profissionais em comento foram determinantes para o resultado divulgado da licitação, visto que apenas uma empresa foi considerada habilitada para todos os dez lotes licitados - suprimindo inclusive a potencial ampliação da competitividade que poderia advir da divisão do objeto licitado em lotes.
Conclui-se, portanto, que as exigências estabelecidas pelo item 13.2.2.1 do edital da Concorrência 006/2019 são tecnicamente indevidas, pois não implicam nenhum benefício à execução dos lotes licitados e, no caso in concreto, acarretaram restrição à competitividade do certame, evidenciado pelas inabilitações apresentadas na Tabela 2. 
Nesse contexto, conclui-se que a situação narrada incide na vedação estabelecida pelo art. 3º, §1º, inciso I, da Lei 8.666/1993 e pela parte final do inciso XXI do art. 37 da Constituição Federal, comprometendo, portanto, a legitimidade da licitação sob análise.
Exigências relativas à capacidade técnico-operacional
Quanto às exigências relativas à capacidade técnico-operacional, o principal argumento trazido pela representante refere-se ao serviço denominado Tratamento Superficial Duplo (TSD) , para o qual a empresa alega ter apresentado atestado, emitido pelo município de São Miguel do Araguaia-GO, que atenderia às exigências relativas à comprovação de execução anterior do referido serviço. 
Manifestação da Seinf-TO
O único trecho da manifestação da Seinf destinado às questões relativas à capacidade técnico-operacional diz respeito à inabilitação da licitante Ferreira Franco Construtora; tendo a secretaria informado que a referida empresa não atendeu ao item 9.6 do Projeto Básico, que versa sobre a apresentação de declaração de visita técnica ou declaração de ciência da possibilidade de fazê-la, acrescendo que (peça 23, p. 5) : 
18. Por fim, a Agência [Agência Tocantinense de Saneamento] esclarece que "a princípio, a opção de sanar esse vício com a realização de diligência poderia ser considerada como dar uma nova oportunidade à empresa para que apresentasse o documento após o prazo  definido no Edital, estando em desconformidade com o estabelecido no § 3º do Art. 43 da lei nº 8.666/1993, violando os princípios da vinculação ao instrumento convocatório e do julgamento objetivo." (grifos suprimidos) 
Manifestação Fuso Engenharia
Conforme apresentado nos parágrafos 16-18, a manifestação da Fuso Engenharia não aborda de forma específica os requisitos da Concorrência Pública 006/2019 questionados, tendo a  referida empresa se restringido a defender genericamente que as exigências editalícias estariam compreendidas na esfera de discricionariedade do órgão licitante.
Análise
Observa-se que a manifestação apresentada pela Seinf-TO não abordou os argumentos da representante relativos à sua inabilitação pela não comprovação de realização anterior de serviço Tratamento Superficial Duplo (TSD) . Deve-se esclarecer, porém, que tais argumentos já haviam sido considerados improcedentes na instrução inicial desta unidade técnica, nos seguintes termos (peça 14, p. 10) :
50. Em que pese os serviços atestados e licitados envolverem a aplicação de ligante betuminoso em pavimento asfáltico, verifica-se que os procedimentos de execução dos serviços de tratamento superficial duplo (especificados pela Norma Dnit 147/2012-ES) diferem daqueles utilizados na execução da referida pintura de ligação (Norma Dnit 145/2012-ES) . 
51. Em especial, destaca-se que o TSD prevê a cobertura de cada camada de ligante aplicada por agregado mineral, envolvendo a realização de compactação das camadas com o uso de rolo compressor - requisitos não previstos para pintura de ligação. Em resumo, tem-se que a pintura de ligação é etapa constituinte do serviço de execução de pavimento em TSD, mas não se confunde com ele. Desta forma, a princípio, não assistiria razão aos argumentos apresentados pela representante sobre o assunto. 
Considerados os termos do edital da Concorrência 006/2019, mantém-se o entendimento registrado na transcrição do parágrafo anterior, que é consonante ao apresentado pela comissão de licitação em resposta ao questionamento da representante ao momento da licitação.
No entanto, faz-se necessário tecer algumas ponderações sobre a pertinência dos serviços relacionados no item 13.2.2.2 do edital da Concorrência 006/2019, para os quais foram exigidas comprovações de capacidade técnico-operacional. Os serviços exigidos são apresentados na tabela a seguir, acompanhados do somatório dos respectivos valores estimados para os dez lotes licitados:
Tabela 3 - Serviços para os quais o edital requer comprovação de execução anterior (considerados os dez lotes) 
	Item
	Descrição do Serviço
	Quant.
	Valor total do item consolidado para todos os lotes
	Percentual do valor relação ao valor total da licitação

	01
	Compactação mecânica com controle do GC ¿ 95% do PN (áreas) (c/ motoniveladora 140 HP e rolo compressor vibratório 80 HP) 
	2.000 m³
	R$ 523.667,16
	1,37%

	02
	Escavação a céu aberto, incluindo carga, descarga e transporte, em solo de 1ª categoria.
	4.000 m³
	R$ 1.070.562,31
	2,79%

	03
	Reaterro manual sem apiloamento/ e ou, Reaterro de vala/cava sem controle de compactação, utilizando Retro-escavadeira e compactador vibratório com material reaproveitado.
	1.500 m³
	R$ 340.959,64
	0,89%

	04
	Tratamento superficial duplo TSD com emulsão RR 2C
	1.000 m²
	R$ 465.952,46
	1,22%

	05
	Poço de Visita (PV) para esgoto
	20 un
	R$ 1.232.914,26
	3,22%

	06
	Rede Coletora de Esgoto
	1.270 m
	R$ 4.045.684,30
	10,55%

	07
	Escavação Mec. Vala Material 1ª Categoria C/Retroescavadeira
	2.000 m³
	R$ 488.465,72
	1,27%

	08
	Ligações domiciliares de Esgoto
	100 un
	R$ 5.201.415,59
	13,57%

Fonte: peça 68, elaborada com base na planilha orçamentária e no item 13.2.2.2 do edital da Concorrência 006/2019
Destaca-se, por exemplo, que os valores do serviço TDS comentado, para os dez lotes licitados, somam apenas R$ 465.952,46 	(1,22% do valor total do certame) . Conforme Tabela 3, constata-se outros itens de serviços que constituem requisitos de capacitação técnico-operacional que tampouco possuem materialidade relevante - quando considerados seus somatórios em relação aos dez lotes licitados. 
Deve-se atentar também que os serviços indicados de 01 a 04 na tabela anterior não dizem respeito especificamente a obras de saneamento, bem como não envolvem alta complexidade técnica ou restrita especialização, que justificariam comprovação de capacidade operacional por parte das licitantes.
Deve-se esclarecer que não pretende a presente análise esmiuçar-se sobre as características de cada item da Tabela 3, menos ainda indicar quais serviços seriam passíveis de serem adotados como requisitos de capacitação técnica-operacional para o empreendimento em questão. No entanto, tendo em vista a baixa relevância e materialidade de alguns dos serviços relacionados para comprovação da capacidade técnico-operacional, entende-se que não restou comprovado estarem essas exigências restritas às "parcelas de maior relevância e valor significativo do objeto", como estabelece a Súmula TCU 263.
Quanto à inabilitação de licitante por não apresentação de declaração relativa à visita técnica (parágrafo 35) , apesar de a ausência de tal documento não caracterizar efetivamente incapacidade técnica da interessada, deve-se reconhecer que a leitura literal do art. 43, § 3º, da Lei 8.666/1993, de fato, leva a entendimento de que não seria legítimo a realização de atos pela comissão de licitação com vistas ao saneamento da situação. Desta forma, admite-se o posicionamento da Seinf-TO em relação a esse assunto.
Por último, cabe menção que a representante também arguiu ser indevida sua inabilitação relativa à disponibilidade de caminhão do tipo munck para execução das obras. No entanto, registra-se em relação a esse ponto que o posicionamento inicial da Comissão da Licitação foi modificado pelo Parecer 6/2020/DPS, conforme transcrição a seguir (peça 24, p. 28) :
Considerando que a empresa FOCO CONSTRUTORA declarou possuir disponibilidade de caminhão caçamba (6 unidades) . Considerando que em seu Recurso Administrativo indicou que possui o Munck acoplado em caminhão caçamba. Acolhemos o pedido de reconsideração quanto ao Caminhão Munck.
Exigências cumulativas para mais de um lote 
Além dos indícios de irregularidades apontados pela empresa representante, a instrução da peça 14 considerou que o item 9.7 da Concorrência 006/2019, transcrito a seguir, confronta a jurisprudência deste TCU e representa potencial restrição à competitividade do certame sob análise (peça 12, p. 26) :
9.7 Apresentando a qualificação e capacidade técnica solicitada por lote, uma mesma empresa poderá participar de mais de um lote, desde que atenda o descrito no item abaixo 13 de forma acumulativa para a quantidade de lotes que a empresa participará.
Registra-se que, em resposta ao questionamento realizado por uma licitante que visava esclarecer se os quantitativos de serviços estabelecidos para fins de capacidade técnico-operacional diziam respeito a cada lote ou ao conjunto dos dez lotes licitados, a comissão de licitação prestou os seguintes esclarecimentos sobre a cláusula do edital em comento (peça 12, p. 1) :
Conforme descrito no Item 9.7 apresentando a qualificação e capacidade técnica solicitada por lote, uma mesma empresa poderá participar de mais de um lote, desde que atenda o descrito no Item 13 de forma acumulativa para a quantidade de lotes que a empresa participará.
Exemplo: Participar de 04 (quatros) lotes, pegar todas as quantidades exigidas na tabela 5 que está anexo ao Edital e multiplicar por 04. (grifos suprimidos) 
Manifestação Seinf-TO
A Seinf-TO assevera que a disposição item 9.7 da Concorrência 006/2019 se fundamenta na Súmula 263 do TCU, ao dispor que as exigências relativas à comprovação da capacidade técnico-operacional das licitantes devem "guardar proporção com a dimensão e a complexidade do objeto a ser executado". Nesse sentido argumenta que (peça 23, p. 5) :
Da leitura do texto da Súmula 263, parece-nos razoável que caso uma empresa desejasse participar de mais de um lote, deveria demonstrar possuir maiores condições operacionais do que uma empresa que participaria de apenas 1 (um) lote. 
Sendo assim, essa exigência, a princípio, seria para resguardar a administração de que as empresas que tivessem interesse em participar de vários lotes comprovassem possuir capacidade operacional para realizar todos os serviços aos quais almejavam concorrer. (grifos suprimidos) 
Manifestação Fuso Engenharia
Conforme apresentado nos parágrafos 16-18, a manifestação da Fuso Engenharia não aborda de forma específica os requisitos da Concorrência Pública 006/2019 questionados, tendo a  referida empresa se restringido a defender genericamente que as exigências editalícias estariam compreendidas na esfera de discricionariedade do órgão licitante.
Análise
Observe-se que o item 9.7 da Concorrência 006/2019, em vez de estabelecer requisitos específicos de capacitação técnico-operacional para cada lote, optou por fixar quantitativos de serviços que deveriam ser multiplicados pela quantidade de lotes para os quais as licitantes desejassem apresentar propostas.
No entanto, a jurisprudência do TCU tem entendido pela impossibilidade de fixação de exigências relativas à habilitação de licitantes de forma cumulativa em razão da quantidade de lotes abrangidos pelas propostas apresentadas. Em essência, o entendimento do Tribunal sobre o assunto é no sentido de considerar cada lote como uma licitação independente.
Assim estariam as licitantes aptas a concorrer a todos os lotes para os quais seus atestados comprovassem capacidade técnica mínima (estabelecida individualmente para a cada lote) . Nesse sentido, pode-se citar os Acórdão 1801/2008-TCU-Plenário (Relator Guilherme Palmeira) , 592/2012-TCU-Plenário, 484/2007-TCU-Plenário (Raimundo Carreiro) , 2.895/2014TCU-Plenário (Bruno Dantas) , cabendo transcrição do enunciado do Acórdão 1516/2013-TCU-Plenário (Relator Ministro Valmir Campelo) :
À luz do art. 37, inciso XXI, da Constituição Federal e do art. 3º da Lei 8.666/1993, para cada lote em disputa em dada licitação as regras licitatórias aplicam-se como se fossem certames distintos, não se justificando a exigência de acumulação de atestados de capacidade técnico-operacional.
Nessa esteira, a interpretação da Súmula 263, citada pela Seinf-TO (parágrafo 47) , deve ser considerada para cada lote individualmente, devendo ser estabelecidas exigências pertinentes à consecução de cada lote como contratações independentes, conforme disciplina a jurisprudência do TCU apresentada.
Do exposto, considera-se que a exigência do item 9.7 da Concorrência 006/2019, bem como o posicionamento apresentado pela Comissão de Licitação não atende integralmente à jurisprudência deste TCU e representa potencial restrição à competitividade do certame sob análise. 
Habilitação da empresa Fuso Engenharia
Dentre os argumentos apresentados pela representante, consta seu entendimento de que houve irregularidade na decisão da comissão de licitação que considerou que a empresa Fuso Engenharia Empreendimentos Ltda. - EPP estaria habilitada no âmbito da Concorrência 006/2019. 
Sobre o assunto, o principal questionamento da representante diz respeito ao fato de o valor unitário das cotas do sócio majoritário da empresa Fuso Engenharia corresponder a R$ 1,00 (R$ 4.950.000,00 / 4.950.000 cotas) , ao passo que dividindo o capital da sócia minoritária (R$ 50  mil) pelo respectivo número de cotas (25 mil) se obteria o valor de R$ 2,00 por cota - inconsistência que, segundo a representante, impediria a comprovação do capital social exigido no certame sob análise.
Além disso, a representante registra que realizou pesquisa nos órgãos de cadastro, pela qual seria possível constatar que a empresa Fuso Engenharia não detém condições econômico-financeira para suportar a execução do objeto licitado, acrescentando que "a empresa está totalmente inadimplente, constando 39 pendências financeiras, 10 registros no SPC, 38 protestos, 04 cheques devolvidos (...) " (peça 1, p. 15) .
Manifestação Seinf-TO
A Seinf-TO reforça que a empresa Fuso Engenharia apresentou certidão simplificada, emitida pela Junta Comercial do Estado do Tocantins, na qual consta capital social equivalente a R$ 5.000.000,00. Assim, argumenta que "embora exista divergência na Cláusula Segunda do contrato social, observa-se tratar-se de erro de digitação" (peça 23, p. 4) . 
Defende, portanto, que não houve irregularidade na habilitação da referida empresa, o que teria sido corroborado pela própria SeinfraUrbana na instrução inicial que compõe a peça 14 destes autos.
Manifestação Fuso Engenharia
A empresa Fuso Engenharia afirma que "foi habilitada, após minuciosa análise dos documentos habilitatórios" (peça 69, p. 2) registrada no Parecer Técnico 3/2020/DPS, elaborado pela área técnica da Agência Tocantinense de Saneamento-ATS. Mais adiante, a empresa retoma sua argumentação sobre o assunto acrescentando (peça 69, p. 4-5) : 
A empresa FUSO ENGENHARIA E EMPREENDIMENTOS LTDA, afirma que participou, assim como as demais empresas, respautada [sic] pela lisura e transparência, estando sempre a disposição dos órgãos de controle e fiscalização para prestar qualquer esclarecimento.
 (...) 
A empresa e agora Representada FUSO ENGENHARIA E EMPREENDIMENTOS LTDA, atesta que seu corpo técnico e jurídico, leu atentamente e cumpriu a íntegra do edital licitatório, e por isso foi habilitada (vencedora) do certame.
Análise
A instrução inicial desta unidade (peça 14) , de fato, verificou que existe a inconsistência arguida pela representante na informação relativa ao capital social da empresa Fuso Engenharia. No entanto, concluiu aquela análise que a impropriedade não prejudica a comprovação do capital da licitante, conforme o seguinte trecho da referida instrução (peça 14, p. 10-11) :
53. Pelas informações constantes no contrato social da Fuso Construtora (peça 3, p. 14, reproduzidas na Tabela 2) , evidencia-se que, de fato, há inconsistências quanto ao valor e somatório das cotas registrados no documento. Aparentemente o erro reside no número de cotas atribuído ao sócio majoritário, visto que seu capital social dividido pelo valor nominal de cada cota (R$ 2,00, conforme definido na Cláusula Segunda do contrato social) deveria corresponder a 2.475.000 cotas - constando, porém, no citado documento o dobro desse número.
54. No entanto, o erro material não invalida o registro do capital social no montante de R$ 5 milhões, formalizado pela décima segunda alteração contratual (peça 3, p. 13-17) , ainda no ano de 2015, valor que satisfaz às exigências estipuladas pelo item 14.6.4 do edital sob análise - o que ampara o entendimento trazido no trecho transcrito no parágrafo 52.
Assim, na inexistência de novos elementos sobre o assunto em comento, mantem-se o entendimento inicial, considerando-se improcedentes os argumentos apresentados pela representante relativos ao capital social da empresa Fuso Engenharia.
Quanto à afirmação da representante de que a empresa Fuso Engenharia estaria inadimplente com diversos compromissos financeiros, também se adota o entendimento já consubstanciado no seguinte paragrafo da instrução anterior destes autos (peça 14. p. 11) :
55. A esse respeito, cabe registrar que, ainda que sejam procedentes as alegações acerca da saúde financeira da empresa habilitada, não é permitido à administração estabelecer requisitos de habilitação além daqueles expressamente previstos na legislação ou amplamente aceitos pela jurisprudência. Assim, não seria legítimo considerar para fins de habilitação da licitante as supostas dívidas elencadas pela representante.
No entanto, em virtude de outras argumentações apresentadas pela representante que versavam sobre a existência de procedimentos administrativos em curso desfavoráveis à empresa Fuso Engenharia, foi realizada pesquisa nos diários oficiais da União e do Estado de Tocantins, pela qual evidencia-se que referida empresa de fato vem acumulando nos últimos anos diversos distratos e rescisões unilaterais de contratos celebrados com prefeituras municipais do estado de Tocantins.
Os fundamentos legais dos distratos identificados em algumas das publicações abrangem os art. 77, 78, I e IV, e 79 da Lei 8.666/1993, que tratam de inexecução total ou parcial do objeto, por atraso ou não cumprimento de cláusulas contratuais - conforme distratos efetivados com (i) a Prefeitura Municipal de Monte do Carmo-TO (publicação de 20/9/2020, peça 67, p. 5) e (ii) a Prefeitura Municipal de Porto Nacional-TO (publicação 25/3/2020, peça 67, p. 6) . 
Constam ainda duas publicações relativas a rescisões unilaterais de contratos firmados com a Prefeitura Municipal de Palmas-TO: (i) Contratos 057/2018 e 058/2018 (publicação de 10/9/2018, peça 67, p. 4) e (ii) Contrato 315/2015 (publicação de 25/5/2020, peça 67, p. 2) . Ressalta-se que essa última rescisão foi acompanhada da aplicação de penalidades à empresa Fuso engenharia, conforme transcrição da referida publicação:
Termo de Rescisão Unilateral do Contrato de Fornecimento Nº 315/2015
PROCESSO Nº: 2018035157
ESPÉCIE: Termo de rescisão unilateral.
CONTRATANTE: Prefeitura Municipal de Palmas, por meio da Secretaria Municipal de
Infraestrutura e Serviços Públicos.
CONTRATADA: Fuso Engenharia e Empreendimento LTDA - EPP.
OBJETO: Rescindir o Contrato de Fornecimento nº 315/2015, que tem por objeto a contratação de empresa especializada na prestação de serviços para drenagem, terraplanagem, pavimentação asfáltica, sinalização viária, recapeamento com CBUQ, calçadas e ciclovias da Quadra 1306 sul e diversas Avenidas - Lote 01 e Lote 02, no Município de Palmas - TO. CLÁUSULA TERCEIRA - Das Sanções Administrativas - Fica estabelecida a multa pela inadimplência contratual no valor de 10% (dez por cento) sobre o valor correspondente à parte contratual não cumprida do contrato, conforme Cláusula Oitava, item 8.1, 'c', do Contrato 315/2015, e das penalidades, suspensão temporária do direito de licitar e impedimento de contratar com a Administração Pública pelo prazo de 02 (dois) anos e Declaração de Inidoneidade.
BASE LEGAL: Processo Administrativo nº 2018035157, bem como os termos da Lei Federal nº 8.666/1993.
DATA DE ASSINATURA DA RESCISÃO: 08 de maio de 2020. (grifou-se) 
Semelhantes penalidades também foram aplicadas à empresa Fuso Engenharia pela Prefeitura Municipal de Porto Nacional-TO, conforme publicação no Diário Oficial de Tocantins, do dia 22/11/2018, também em razão de irregularidades na execução de contrato celebrado com a referida prefeitura. 
As penalidades aplicadas pelos municípios de Palmas-TO e Porto Nacional-TO têm amparo nos incisos II (multa prevista em contrato) , III  (suspensão temporária de licitar e impedimento de contratar) e IV (declaração de inidoneidade) do art. 87 da Lei 8.666/1993.
Sobre esse assunto cabe reconhecer a existência de controvérsias acerca da abrangência dos efeitos da penalidade de suspensão temporária. Por outro lado, o entendimento de que a declaração de inidoneidade tem repercussão sobre toda a Administração Pública é partilhado pelas correntes majoritárias da doutrina e da jurisprudência - tendo-se em consideração que o termo "Administração Pública" compreende a administração direta e indireta da União, dos Estados, do Distrito Federal e dos Municípios, bem como entidades e fundações públicas, conforme define o art. 6º da Lei 8.666/1993.
O mais conhecido julgado acerca desse tema foi proferido pelo Superior Tribunal de Justiça (STJ) no âmbito do REsp 520.553/RJ (Relator: Ministro Herman Benjamin) , publicado no DJe em 10/02/2011, do qual se transcreve o seguinte trecho que consubstancia o entendimento daquele tribunal:
Infere-se da leitura dos dispositivos que o legislador conferiu maior abrangência à declaração de inidoneidade ao utilizar a expressão Administração Pública, definida no art. 6º da Lei 8.666/1993. Dessa maneira, consequência lógica da amplitude do termo utilizado é que o contratado é inidôneo perante qualquer órgão público do País. Com efeito, uma empresa que forneça remédios adulterados a um município carecerá de idoneidade para fornecer medicamentos à União.
No âmbito deste TCU, nesse mesmo sentido, cita-se os entendimentos que fundaram os Acórdãos 3.243/2012 (relator: Ubiratan Aguiar) , 3.439/2012-TCU-Plenário e 1.006/2013-TCU-Plenário (ambos de relatoria do ministro Valmir Campelo) , 1.064/2013-TCU-Segunda Câmara (relator: Marcos Bemquerer) , bem como o Acórdão 2530/2015-TCU-Plenário (relator: Ministro Bruno Dantas) , do qual se extrai o seguinte trecho:
Quanto à abrangência da sanção, o impedimento de contratar e licitar com o ente federativo que promove o pregão e fiscaliza o contrato (art. 7º da Lei 10.520/02) é pena mais rígida do que a suspensão temporária de participação em licitação e o impedimento de contratar com um órgão da Administração (art. 87, inciso III, da Lei 8.666/93) , e mais branda do que a declaração de inidoneidade para licitar ou contratar com toda a Administração Pública (art. 87, inciso IV, da Lei 8.666/93) .
Desta forma, conclui-se que a declaração de inidoneidade aplicada à empresa Fuso Engenharia tem seus efeitos também no âmbito estadual responsável pela Concorrência 006/2019, o que serve de fundamento para invalidação da habilitação da referida empresa e dos subsequentes atos de adjudicação e de homologação do certame.
Deve-se registrar que consta da proposta da Fuso Engenharia documento intitulado "Declaração de inexistência de fatos supervenientes impeditivos à habilitação" (peça 3, p. 9) , em que a empresa afirma não haver fato que pudesse comprometer sua participação na Concorrência 006/2019. A citada declaração, porém, foi emitida em 8/6/2020, momento em que já havia sido declarada sua inidoneidade (publicada em 25/5/2020) .
Além disso, constata-se que a Fuso Engenharia, após ser considerada inidônea, continuou participando de outros certames, tendo sido, em 6/7/2020, inabilitada em procedimento licitatório da Prefeitura Municipal de Palmas devido ao impedimento de licitar e contratar (Diário Oficial do Estado de Tocantins, peça 67, p. 6) . No entanto, conforme DOU de 16/9/2020 (peça 67, p. 8) , evidencia-se que a empresa Fuso Engenharia veio a celebrar contrato com a Prefeitura Municipal de Pedro AfonsoTO.
Também em sua manifestação mais recente, que data de 17/11/2020, a empresa Fuso Engenharia reforça que teria atendido ao requisitos da Concorrência 006/2019, bem como atuado no âmbito do procedimento licitatório com "lisura e transparência", conforme trechos transcritos no parágrafo 59.
No entanto, ressalta-se que tanto a contratação, bem como a própria participação em licitação de empresa declarada inidônea são condutas tipificadas como crime no art. 97 daLei 8.666/1993, o que reforça a ilegitimidade do processo licitatório em análise.
Quanto ao pedido de medida cautelar e quanto ao encaminhamento para os fatos
Conforme comentado no Subtópico A.1.1, o despacho do ministro-relator (peça 17) , com base na instrução inicial desta unidade técnica (peça 14) , reconheceu que os fatos objeto dos presentes autos atendiam aos requisitos fumus boni iuris e periculum in mora, que condicionam a atuação deste TCU em sede de cautelar. A despeito disso, optou o relator por colher a manifestação do órgão licitante antes de, eventualmente, expedir a medida de exceção.
Do exposto na presente análise, verifica-se que os elementos trazidos nas manifestações apresentadas ratificaram aqueles indícios de irregularidades inicialmente apontados - sobre a restrição da competitividade do certame. Além disso, constatou-se novo elemento relativo à habilitação indevida da empresa considerada vencedora (que havia sido declarada inidônea por dois entes municipais) . Tais fatos justificam a atuação deste Tribunal no sentido de determinar, cautelarmente, a suspensão da Concorrência 006/2019.
Todavia, entende-se que os autos já possibilitam a emissão de juízo definitivo sobre as questões levantadas, prescindindo-se, portanto, da emissão da medida cautelar alvitrada. Tal encaminhamento se mostra viável tanto sob a ótica do mérito das questões (esclarecimento dos fatos) , quanto sob a ótica do formalismo processual (salvaguarda do direito ao contraditório e à ampla defesa dos impactados) .
No que se refere ao mérito dos apontamentos, conforme registrado nos itens anteriores, entende-se estarem presentes elementos suficientes para concluir que a Concorrência 006/2019 não atingiu a finalidade última do processo licitatório, que é obter a melhor proposta à Administração, bem como foi maculada por vícios insanáveis, o que demanda sua anulação, nos termos do art. 49 da Lei 8.666/1993. 
Quanto à questão formal (processual) , vê-se que as oitivas promovidas - e respondidas tanto pelo órgão licitante quanto pela empresa vencedora do certame - garantiram o direito ao contraditório e à ampla defesa dos impactados. Deve-se ressaltar, nesse aspecto, que a possibilidade de anulação da licitação sob análise constou expressamente do despacho do ministro-relator, bem como dos ofícios encaminhados, como uma das consequências da não elisão dos indícios de irregularidades narrados - conforme alínea da decisão emanada transcrita a seguir (peça 17, p. 3) :
c) alertar a Secretaria de Infraestrutura, Cidades e Habitação do Governo do Estado de Tocantins quanto à possibilidade de o Tribunal vir a, em caso de revelia, dar seguimento ao processo, bem como, caso não acolhida a manifestação, suspender cautelarmente a Concorrência 06/2019, anular em definitivo o referido edital, glosar despesas e adotar outras medidas legais cabíveis, dentre elas as de cunho sancionatório;
Dessa forma, verifica-se que as análises e procedimentos realizados no âmbito do presente processo subsidiam proposta no sentido de, desde já, assinar prazo para anulação dos atos praticados no âmbito da Concorrência 006/2019.
No que se refere à responsabilidade dos envolvidos, entende-se que procedimentos similares aos realizados na presente análise poderiam ter sido realizados pelos agentes públicos responsáveis pela análise de habilitação das licitantes, o que evidenciaria a impossibilidade de adjudicação do objeto licitado à empresa Fuso Engenharia. No entanto, reconhece-se que a existência da declaração elaborada pela referida empresa, citada no parágrafo 72, representa fator que atenua a culpabilidade dos agentes envolvidos, pois induziu a comissão ao erro sobre a condição da licitante. 
Assim, admitindo-se que inexistem elementos que apontem para má-fé na atuação dos agentes públicos envolvidos e que não foram consumados danos ao erário, concluiu-se que a falha relativa à habilitação da Fuso Engenharia não justifica encaminhamentos com vistas à responsabilização de funcionários da Seinf-TO.
Considerando a possibilidade de que seja realizada nova licitação de objeto similar, propõe-se dar ciência à Seinf-TO (i) que não restou comprovada a aderência dos requisitos estabelecidos para comprovação de capacidade técnico-operacional à Súmula TCU 263; e (ii) que a exigência de atestados de capacidade técnico-operacional baseada em quantitativos mínimos em função da quantidade de lotes aos quais as licitantes pretendiam concorrer confronta com a jurisprudência deste Tribunal, a exemplo do disposto no enunciado do Acórdão 1516/2013-TCU-Plenário. 
Em adição, considerando que a participação da empresa Fuso Engenharia Concorrência 006/2019 representa indícios de ocorrência do crime tipificado no art. 97 da Lei 8.666/1993, propõe-se o encaminhamento desta análise ao Ministério Público Federal e ao Ministério Público do Estado do Tocantins para a adoção de eventuais providências a respeito.
CONCLUSÃO
Em função dos elementos apresentados ao longo da presente análise, conclui-se que o edital da Concorrência 006/2019 contém disposições que efetivamente restringiram sua competitividade e se mostram incompatíveis com a vedação contida artigo 37, inciso XXI, da Constituição Federal, no art. 30, § 1º, inciso I, da Lei 8.666/1993, e na Súmula TCU 263/2011. 
As restrições relativas à capacitação técnico-profissional (assunto tratado no Subtópico B.1) dizem respeitos essencialmente às exigências de vínculos das licitantes com profissionais de distintas formações em engenharia, cujas competências se sobrepõem. Além disso, os valores relativos à remuneração dos profissionais de uma das formações exigidas (engenharia sanitária) nem sequer constam das planilhas orçamentárias dos lotes licitados. 
A comentada restrição é agravada pelo fato de ter sido exigido desses profissionais de engenharia atestados de responsabilidade pela execução de parcelas específicas dos sistemas de esgotamento licitados (estação elevatória, rede coletora e ligações domiciliares) , o que contribuiu para que apenas uma licitante tenha logrado o atendimento das disposições técnico-profissionais, conforme entendeu a comissão de licitação.
O Subtópico B.2 dedicou-se às exigências técnico-operacionais do edital em comento, tendo sido considerado que alguns dos itens de serviços que deveriam ter comprovação de execução anterior por parte da interessadas carecem de justificativas sobre sua aderência aos ditames da Súmula TCU 263/2011. Esse assunto foi complementado pelo Subtópico B.3, no qual se concluiu que a exigência de comprovação de quantitativos de serviços - estabelecidos de forma cumulativa em razão da quantidade de lotes que as licitantes pretendiam concorrer - tampouco tem respaldo na jurisprudência deste Tribunal. 
Além do não atendimento aos requisitos legais e jurisprudenciais aplicáveis, deve-se ter em consideração que no caso in concreto as exigências do edital tiveram por efeito a eliminação da competitividade do procedimento - tendo a única proposta considerada válida pela comissão de licitação apresentado desconto ínfimo (equivalente a R$ 13.583,22) em relação ao valor estimado do certame. 
Já no Subtópico B.4 foi registrado que a única empresa considerada habilitada pela comissão de licitação havia sido anteriormente apenada pelas prefeituras municipais de Palmas-TO e de Porto NacionalTO, com base nos incisos III e IV do art. 87 da Lei 8.666/1993, o que a impedia de licitar e contratar com a Administração Pública. 
Em função da jurisprudência majoritária deste TCU entender que a declaração de inidoneidade (prevista no inciso IV do citado artigo) produz efeitos para todos os órgãos e entidades das três esferas de governo, a análise realizada considerou inválidos o julgamento de habilitação da Concorrência 006/2019 e os atos administrativos subsequentes.
Neste contexto, conclui-se que as irregularidades apontadas viciam irremediavelmente o Concorrência 006/2019 e conduzem à proposta de encaminhamento para a sua anulação, nos termos do art. 49 da Lei 8.666/1993. O encaminhamento proposto inclui ainda a comunicação dessa decisão aos entes envolvidos, bem como o envio desta peça processual aos órgãos competentes para adotarem possíveis de ações relativas aos indícios de crime tipificado no art. 97 da Lei 8.666/1993 (assunto apresentado no parágrafo 85) .
Considera-se que a fase de contraditório, positivada por meio das oitivas ora analisadas, já oportunizou à entidade jurisdicionada, bem como à empresa, manifestarem-se sobre os encaminhamentos propostos nesta peça processual. Assim, entende-se que as circunstâncias permitem o julgamento de mérito dos autos - sem necessidade de emissão de medida cautelar - bem como se enquadram no § 2º, inciso I, do art. 14 da Resolução-TCU 315/2020, o que dispensa o envio da presente instrução técnica para comentários dos gestores.
Por último, registra-se que, em função de não terem sido consumados danos ao erário e da verificação de fatores que atenuam a culpabilidade dos responsáveis pelos atos analisados (comentados nos parágrafos 82-83) , entende-se que as falhas identificadas na presente análise não justificam encaminhamentos com vistas à responsabilização de agentes públicos da Seinf-TO.
PROPOSTA DE ENCAMINHAMENTO
Ante o exposto, submetem-se os autos à consideração superior, propondo:
assinar prazo de quinze dias, com fundamento no art. 71, inciso IX, da Constituição Federal e no art. 45 da Lei 8.443/1992, c/c art. 251 do Regimento Interno do TCU, para que a Secretaria de Infraestrutura, Cidades e Habitação (Seinf) do Governo do Estado de Tocantins anule a Concorrência 006/2019, na forma do art. 49, § 1º, da Lei 8.666/1993, em razão dos vícios insanáveis detectados no processo licitatório - conforme análise registrada ao longo de todo o Subtópico B desta instrução;
dar ciência à Secretaria de Infraestrutura, Cidades e Habitação (Seinf) do Governo do Estado de Tocantins, com fundamento no art. 9º, incisos II, da Resolução-TCU 315/2020, de que no âmbito da Concorrência 006/2019 foram identificadas as seguintes irregularidades:
c.1) estabelecimento de requisitos relativos à comprovação de capacidade técnico-operacional para os quais não restou demonstrada a compatibilidade com os ditames da Súmula TCU 263 (assunto tratado no Subtópico B.2) ; e
c.2) exigência de atestados de capacidade técnico-operacional contendo quantitativos mínimos em função da quantidade de lotes aos quais a licitantes pretendiam concorrer, em descumprimento à jurisprudência deste Tribunal, a exemplo do disposto no enunciado do Acórdão 1516/2013-TCU-Plenário (assunto tratado no Subtópico B.3) ;
comunicar a decisão que vier a ser adotada nestes autos à Fundação Nacional de Saúde  (Funasa) ; à Caixa Econômica Federal (Caixa) ; ao Governo do Estado de Tocantins; e às empresas Foco Construtora e Prestadora de Serviços Ltda - ME (CNPJ 12.477.109/0001-01) e Fuso Engenharia Empreendimentos Ltda. (CNPJ 04.058.317/0001-30) ;
encaminhar cópia da presente instrução ao Ministério Público Federal e ao Ministério Público do Estado do Tocantins para adoção de eventuais providências relacionadas à participação da Fuso Engenharia Empreendimentos Ltda. (CNPJ 04.058.317/0001-30) em licitações e contratações após ter sido declarado inidônea - em razão de a situação narrada apresentar indícios de enquadramento no crime tipificado no art. 97 da Lei 8.666/1993 (situação narrada no Subtópico B.4) ;
nos termos do art. 169, inciso V, do Regimento Interno do TCU c/c art. 33 da Resolução TCU 259/2014, determinar o encerramento dos presentes autos.
	[...]".
É o Relatório.

não há.

Não atuou.

REPRESENTAÇÃO COM PEDIDO DE MEDIDA CAUTELAR. IMPLANTAÇÃO DE REDES COLETORAS DE ESGOTO E CONSTRUÇÃO DE ESTAÇÕES ELEVATÓRIAS E DE TRATAMENTO DE ESGOTO EM DEZ MUNICÍPIOS DO ESTADO DO TOCANTINS. OITIVA PRÉVIA. CONHECIMENTO. PROCEDÊNCIA. DETERMINAÇÕES PARA ANULAÇÃO DO CERTAME LICITATÓRIO.

REPRESENTAÇÃO (REPR)

Secretaria de Fiscalização de Infraestrutura Urbana (SeinfraUrbana).

Trata-se de representac¿a¿o, com pedido de medida cautelar, formulada pela empresa Foco Construtora e Prestadora de Serviços Ltda - ME (CNPJ 12.477.109/0001-01) , acerca de possíveis irregularidades relacionadas à Concorrência 006/2019, promovida pela Agência Tocantinense de Saneamento (ATS) - entidade de direito público, constituída sob a forma de autarquia, vinculada à Secretaria de Infraestrutura, Cidades e Habitação do Governo do Estado de Tocantins (Seinf-TO) .
2.	A Concorrência 006/2019 teve por objeto a implantação de redes coletoras de esgoto e construção de estações elevatórias e de tratamento de esgoto em dez municípios do estado do Tocantins.
3.	A empresa representante foi inabilitada no certame em exame em função do entendimento da comissão de licitação de que a documentação relativa à sua habilitação técnica não teria atendido aos requisitos do edital.
4.	Além de discordar de sua inabilitação, a representante alega que a Concorrência 006/2019 apresentou as seguintes irregularidades:
	a) restrição à competitividade do certame decorrente de exigências editalícias indevidas, relacionadas à comprovação de vínculo das licitantes com profissionais que detivessem cumulativamente formação superior em engenharia sanitária e engenharia civil; e
	b) atuação irregular da comissão de licitação nos atos de julgamento da habilitação técnica das propostas, que teriam determinado a inabilitação de quatro das cinco licitantes, além da habilitação de uma única empresa, cuja proposta teria apresentado inconsistências relevantes.
5.	Após análise empreendida pela Secretaria de Fiscalização de Infraestrutura Urbana - SeinfraUrbana (peças 14, 15 e 16) , determinei (peça 17) a oitiva prévia da Secretaria de Infraestrutura, Cidades e Habitação do Governo do Estado de Tocantins.
6.	Ao examinar as manifestação da Seinf-TO e da empresa Fuso Engenharia Empreendimentos Ltda., a instrução elaborada no âmbito da SeinfraUrbana (peça 70) apresentou as seguintes conclusões:
	a) "... os elementos trazidos nas manifestações apresentadas ratificaram aqueles indícios de irregularidades inicialmente apontados - sobre a restrição da competitividade do certame. Além disso, constatou-se novo elemento relativo à habilitação indevida da empresa considerada vencedora (que havia sido declarada inidônea por dois entes municipais) . Tais fatos justificam a atuação deste Tribunal no sentido de determinar, cautelarmente, a suspensão da Concorrência 006/2019";
	
b) "Todavia, entende-se que os autos já possibilitam a emissão de juízo definitivo sobre as questões levantadas, prescindindo-se, portanto, da emissão da medida cautelar alvitrada. Tal encaminhamento se mostra viável tanto sob a ótica do mérito das questões (esclarecimento dos fatos) , quanto sob a ótica do formalismo processual (salvaguarda do direito ao contraditório e à ampla defesa dos impactados) ";
	
c) "No que se refere ao mérito dos apontamentos, conforme registrado nos itens anteriores, entende-se estarem presentes elementos suficientes para concluir que a Concorrência 006/2019 não atingiu a finalidade última do processo licitatório, que é obter a melhor proposta à Administração, bem como foi maculada por vícios insanáveis, o que demanda sua anulação, nos termos do art. 49 da Lei 8.666/1993";
	
d)  "No que se refere à responsabilidade dos envolvidos, entende-se que procedimentos similares aos realizados na presente análise poderiam ter sido realizados pelos agentes públicos responsáveis pela análise de habilitação das licitantes, o que evidenciaria a impossibilidade de adjudicação do objeto licitado à empresa Fuso Engenharia. No entanto, reconhece-se que a existência da declaração elaborada pela referida empresa, citada no parágrafo 72, representa fator que atenua a culpabilidade dos agentes envolvidos, pois induziu a comissão ao erro sobre a condição da licitante";
	e) "Assim, admitindo-se que inexistem elementos que apontem para má-fé na atuação dos agentes públicos envolvidos e que não foram consumados danos ao erário, concluiu-se que a falha relativa à habilitação da Fuso Engenharia não justifica encaminhamentos com vistas à responsabilização de funcionários da Seinf-TO";
	f) "Em função dos elementos apresentados ao longo da presente análise, conclui-se que o edital da Concorrência 006/2019 contém disposições que efetivamente restringiram sua competitividade e se mostram incompatíveis com a vedação contida artigo 37, inciso XXI, da Constituição Federal, no art. 30, § 1º, inciso I, da Lei 8.666/1993, e na Súmula TCU 263/2011".
7.	Em face das conclusões supra elencadas, a unidade técnica, em pareceres uníssonos (peças 70, 71 e 72) , propõe fixar prazo para que a Secretaria de Infraestrutura, Cidades e Habitação do Governo do Estado de Tocantins anule a Concorrência 006/2019.
8.	Após a inclusão do presente processo na pauta da presente sessão, a Agência Tocantinense de Saneamento (ATS) acostou aos autos o Ofício nº 886/2020/GABPRES/ATS (peça 73) , mediante o qual apresenta esclarecimentos quanto às cláusulas do Edital relativas à capacidade técnico-profissional e exigências cumulativas para as empresas que decidissem participar de mais de um lote do certame licitatório.
9.	A ATS informou ainda que a Concorrência n° 006/2019 "foi Homologada e Adjudicada em 10/09/2020, com Termo de Homologação e Adjudicação publicado no Diário Oficial do Estado do Tocantins - DOE n° 5.687, de 17/09/2020, atribuindo à empresa FUSO ENGENHARIA EMPREENDIMENTOS LTDA os 10 (dez) lotes objetos da licitação" e declarou "aguardar decisão por parte do Tribunal", uma vez que "ainda não procedeu com a formalização e assinatura dos contratos junto à empresa vencedora do certame" (peça 73) .
10.	Na sequência, a própria Agência Tocantinense de Saneamento, por meio de seu Vice-Presidente Executivo, apresentou à minha assessoria, por mensagem de correio eletrônico, mais esclarecimentos sobre a matéria, juntando, para tal, decisões exaradas em ação judicial manejada pela empresa Fuso Engenharia, ganhadora do certame ora em exame, relativo à sanção de inidoneidade a ela aplicada (peça 74) , as quais demonstram: 
	a) que nos autos do Mandado de Segurança Cível nº 0026812-18.2020.8.27.2729/TO, foi indeferida, em 3/8/2020, pelo Exmo. Sr. Juiz da 2ª Vara da Fazenda e Reg. Públicos de Palmas, a medida liminar pleiteada pela sociedade empresarial, a fim de que fosse objetivando alterar a situação acerca de sua inidoneidade;
	b) que, após insurgir-se contra a referida decisão interlocutória da 2ª Vara da Fazenda e Registros Públicos de Palmas-TO, mediante Agravo de Instrumento interposto com pedido de liminar junto ao Tribunal de Justiça de Tocantins, teve sua pretensão recursal acerca da liminar pleiteada indeferida em 13/8/2020 pelo Relator do Agravo.
11.	Historiado o iter processual, anoto, desde já, quanto ao mérito, assistir razão à SeinfraUrbana, cujo exame acolho e incorporo seus fundamentos às minhas razões de decidir, sem prejuízo de destacar os aspectos a seguir. 
12. 	Conforme bem destacou a instrução da unidade técnica, as restrições relativas à capacitação técnico-profissional e técnico-operacionais da Concorrência 006/2019 restringiram sem qualquer fundamento legal a competitividade do certame.
13.	A esse respeito, as informações apresentadas no memorial pela ATS (peça 73) não trazem nenhum fato ou circunstância novos capazes de infirmar a conclusão da SeinfraUrbana.
14.	Ademais, agrava tal restrição a constatação trazida aos autos pela unidade instrutiva de que a única empresa considerada habilitada pela comissão de licitação havia sido anteriormente apenada pelas prefeituras municipais de Palmas-TO e de Porto NacionalTO, com base nos incisos III e IV do art. 87 da Lei 8.666/1993, o que a impedia de participar de licitações e firmar contratos com a Administração Pública. 
15.	Tal circunstância de inidoneidade da empresa Fuso Engenharia Ltda., inclusive consoante informações encaminhadas pela própria ATS (peça 74) , não foi alterada até o momento, mesmo após o manejo de medidas processuais junto ao Poder Judiciário, persistindo a situação informada pela especializada em obras urbanas.
16.	Essas irregularidades maculam irremediavelmente a Concorrência 006/2019, sendo pertinente a proposta de encaminhamento da unidade técnica para que sejam determinadas medidas objetivando sua anulação.
17.	Endosso, ainda, a avaliação da SeinfraUrbana acerca da reduzida culpabilidade dos agentes públicos da Seinf-TO, uma vez que não há evidências, nos autos, de má-fé desses agentes ao habilitarem indevidamente a empresa Fuso Engenharia, empresa declarada inidônea. O documento acostado aos autos é uma declaração de idoneidade elaborada pela referida empresa, citada no parágrafo 72 da instrução (peça 70) , evidência que contribui para atenuar a culpabilidade dos agentes envolvidos.	
18.	Ante todo o exposto cabe: (a) conhecer da presente representação para, no mérito, considerá-la procedente; (b) considerar prejudicada a medida cautelar pleiteada ante o julgamento de mérito do presente processo; (c) assinar prazo para anulação dos atos praticados no âmbito da Concorrência 006/2019; e (d) dar ciência à Seinf-TO das irregularidades apuradas na presente representação, considerando a possibilidade de que seja realizada nova licitação de objeto similar.
19.	Pertinente, também, encaminhar cópia da instrução da unidade técnica (peça 70) e da presente deliberação ao Ministério Público Federal e ao Ministério Público do Estado do Tocantins, para adoção de medidas que entenderem cabíveis acerca da participação da Fuso Engenharia Empreendimentos Ltda. em licitações e contratações após ter sido declarada inidônea, ocorrência passível de enquadramento no crime tipificado no art. 97 da Lei 8.666/1993.
	Ante o exposto, VOTO por que seja aprovado o Acórdão que ora submeto a este Colegiado.
TCU, Sala das Sessões Ministro Luciano Brandão Alves de Souza, em 9 de dezembro de 2020.
Ministro JOÃO AUGUSTO RIBEIRO NARDES 
Relator